臺灣高等法院民事判決
110年度再易字第89號
再審  原告  彭俊隆  
訴訟代理人  戴文進律師
再審  被告  彭信銘  

訴訟代理人  林明正律師
複  代理人  蔡金峰律師
            曹尚仁律師  
上列當事人間排除侵害等事件，再審原告對於中華民國110年8月
17日本院109年度上易字第1286號確定判決提起再審，本院於111
年1月4日言詞辯論終結，判決如下：
    主    文
再審之訴駁回。
再審訴訟費用由再審原告負擔。
    事實及理由
一、再審原告對本院109年度上易字第1286號確定判決（下稱原
    確定判決）提起再審之訴，查原確定判決之訴訟標的金額未
    逾新臺幣（下同）150萬元，為不得上訴第三審之事件，於
    民國110年8月17日宣示確定，再審原告於同年8月26日收受
    原確定判決之送達，有原確定判決民事書記官辦案進行簿乙
    份為證（見本院卷第25頁），再審原告於同年9月3日提起本
    件再審之訴（見本院卷第1頁），未逾民事訴訟法第500條第
    1項、第2項前段規定之30日不變期間，合先敘明。 
二、再審原告主張：伊前將所有門牌號碼桃園市○○區○○路○段000
    號房屋（下稱系爭房屋）出租予訴外人郭勝雄，再審被告與
    訴外人彭信文、彭信榮（下稱土地共有人）對伊與郭勝雄及
    其子郭諺呈（下稱郭勝雄等2人）請求拆屋還地等事件，經
    臺灣桃園地方法院（下稱桃園地院）105年度訴字第1482號
    判決命伊應於郭勝雄等2人自系爭房屋遷出後，拆除系爭房
    屋並將坐落桃園市○○區○○段00地號土地（下稱00號土地）、
    ○○段000地號土地（以上2筆土地合稱為系爭土地）回復原狀
    並分別返還土地共有人，及自105年9月21日起至返還系爭土
    地之日止，按月給付不當得利2萬8,781元，並於106年12月1
    8日確定（下稱前案判決）。惟再審被告未依法聲請強制執
    行，反將伊之系爭房屋出租予郭勝雄，並於系爭土地搭設圍
    籬阻止伊履行拆屋還地，伊請求再審被告返還不當得利及賠
    償損害共計98萬3,319元本息，經桃園地院109年度訴字第74
    號一審判決（下稱原審判決）及原確定判決駁回。原確定判
    決認再審被告並未出租伊之系爭房屋予郭勝雄而獲取不當得
    利，然再審被告出租系爭房屋收取租金獲得利益，係基於侵
    害伊之行為而來，依舉證分配法則，應由再審被告就其所受
    利益之法律上之原因負舉證之責，原確定判決未適用上開舉
    證法則，竟認伊舉證不足；且再審被告於系爭土地搭設圍籬
    妨害伊進出系爭房屋，原確定判決未命再審被告負損害賠償
    責任，未斟酌伊依法應受房屋所有人地位保障，均有民事訴
    訟法第496條第1項第1款規定適用法規顯有錯誤之再審事由
    。原確定判決復未審酌如附表所示之重要證物，有同法第49
    7條規定就足以影響判決之重要證物漏未斟酌之再審事由等
    語，爰提起本件再審之訴。並聲明：㈠原確定判決廢棄；㈡原
    審判決廢棄，再審被告應給付再審原告98萬3,319元及自109
    年6月9日起至清償日止，按週年利率5%計算之利息。
三、再審被告則以：伊與郭勝雄間租約之標的為00號土地，再審
    原告強稱為系爭房屋，與事實不符，且再審原告就不當得利
    之請求，未盡舉證之責任。附表編號5之臺灣高等檢察署駁
    回再議之處分書（下稱系爭處分書），不能拘束原確定判決
    ，況系爭處分書理由已表示伊不可能僅憑租約即取得系爭房
    屋之管領力。前訴訟程序審理時均已依再審原告聲請調閱執
    行卷宗，附表所示證物均經原確定判決斟酌後認不影響結果
    或為不必要之證據，再審原告未依前案判決履行拆屋還地義
    務，竟對伊請求不當得利及損害賠償，自無理由，原確定判
    決依法駁回再審原告之訴，並無民事訴訟法第496條第1項第
    1款、第497條規定之再審事由等語，資為抗辯。並聲明：再
    審之訴駁回。
四、本院之判斷：
　　再審原告主張原確定判決有民事訴訟法第496條第1項第1款
    、第497條規定之再審事由，再審被告則以前詞置辯。本件
    爭點經兩造同意簡化如下述項目（見本院卷第79頁）：㈠再
    審原告主張原確定判決有民事訴訟法第496條第1項第1款之
    再審事由，是否有據？㈡再審原告主張原確定判決有民事訴
    訟法第497條之再審事由，是否有據？茲分述如下：
  ㈠本件不符合民事訴訟法第496條第1項第1款規定之再審事由：
　⒈按民事訴訟法第496條第1項第1款所謂適用法規顯有錯誤者，
    係指確定判決所適用之法規，顯然不合於法律規定，或與司
    法院現尚有效之解釋顯然違反，或消極的不適用法規，顯然
    影響判決者而言，不包含漏未斟酌證據、認定事實錯誤或理
    由不備等情形在內。
　⒉再審原告雖主張原確定判決未依不當得利之舉證分配法則，
    由再審被告就其所受利益之法律上之原因負舉證之責，違反
    民事訴訟法第277條規定及最高法院99年度台上字第503號判
    決意旨云云。惟原確定判決第4、5頁已敘明：「…至所謂侵
    害型不當得利（又稱權益侵害之不當得利），乃指無法律上
    之原因，侵害歸屬他人權益內容而獲有利益。由於侵害歸屬
    他人權益之行為，本身即為無法律上之原因，主張依此類型
    之不當得利請求返還利益者（即受損人），無庸就不當得利
    成立要件中之無法律上之原因舉證證明，惟仍須先舉證受益
    人取得利益，係基於受益人之「侵害行為」而來，必待受損
    人舉證後，受益人始須就其有受利益之法律上原因，負舉證
    責任，方符舉證責任分配之原則（最高法院109年度台上字
    第763號判決要旨參照）。本件上訴人主張被上訴人將其所
    有之系爭房屋出租予郭勝雄，而受有出租系爭房屋所得租金
    利益，致妨害上訴人基於所有人地位使用收益系爭房屋之權
    利，而受有損害等語，則上訴人主張被上訴人之不當得利，
    屬於『非給付型不當得利』中之『權益侵害不當得利』，自應由
    上訴人就被上訴人有何侵害事實存在之積極要件負舉證責任
    。」等語在案（見本院卷第10、11頁），是原確定判決已敘
    明應先由再審原告就侵害事實存在之積極要件負舉證責任，
    再由再審被告就其受利益之法律上原因舉證證明，並無違反
    所謂「侵害型不當得利」之舉證分配法則，自無不合於法律
    規定或消極的不適用法規，顯然影響判決之情形，再審原告
    此部分主張，並無可採。　
　⒊再審原告另主張系爭房屋坐落之系爭土地未依法點交予再審
    被告前，仍應為系爭房屋所用，再審被告於系爭土地搭設圍
    籬妨害再審原告進出系爭房屋，違反民法第151條、第152條
    、第184條第1項前段規定及最高法院79年度台上字第253號
    判決意旨云云。惟查，郭勝雄於108年4月30日自系爭房屋搬
    遷完畢後，再審被告係為避免他人再無權使用其所有00號土
    地，始於108年5月4日僱工在其上設置圍籬，其係本於00號
    土地所有權人之地位行使所有權之行為，為社會一般交易行
    為或經濟活動，不具有不法性乙節，業經原確定判決第8、9
    頁認定在案（見本院卷第14、15頁），原確定判決既認再審
    被告並無侵權行為之事實，自無適用民法第184條第1項前段
    規定之餘地，亦核與民法第151條、第152條規定無涉，是原
    確定判決並無再審原告所指摘有不合於法律規定或消極的不
    適用法規，顯然影響判決之情形，再審原告前述主張，要無
    可採。
　㈡本件不符合民事訴訟法第497條規定之再審事由：
　⒈按不得上訴於第三審法院之事件，其經第二審確定之判決，
    如就足影響於判決之重要證物漏未斟酌者，固得依民事訴訟
    法第497 條規定，提起再審之訴。惟所謂就足以影響判決之
    重要證物漏未斟酌，專指物證而言，不包含人證在內，其係
    指足以影響於判決基礎之重要證物，於前訴訟程序業已提出
    ，然未經確定判決加以斟酌或不予調查或未為判斷，且該證
    物足以動搖原確定判決基礎者而言。若於判決理由項下說明
    無調查之必要，或縱經斟酌亦不足影響判決基礎者，即與漏
    未斟酌有間，不得據為本條所定之再審理由。
　⒉原確定判決第5至7頁就附表編號2所示證物，已說明依該租賃
    契約之文義觀之，尚無法證明再審被告所出租之租賃標的即
    為系爭房屋，參以證人即郭勝雄之子郭諺呈之證詞，可知上
    開租賃租約曾就租賃標的物進行修正與特定，依渠等之主觀
    認知，上開租賃契約之租賃標的均不包含系爭房屋等語（見
    本院卷第11至13頁），足認附表編號2之證物業經原確定判
    決加以斟酌並予以判斷在案，並無再審原告所稱漏未斟酌之
    事實。　
　⒊再審原告雖主張原確定判決漏未斟酌附表編號1、3、4、5所
    示之證物云云，惟原確定判決第5至7頁已詳述再審被告與郭
    勝雄於107年4月29日簽訂租賃契約時，係將租賃標的記載為
    門牌號碼000號房屋，而非門牌號碼000號之系爭房屋，且兩
    人於107年5月30日旋為避免文義爭議，而將契約名稱之「房
    屋」二字刪除，並記載租賃標的物為00號土地，而認定再審
    被告與郭勝雄締結租賃契約之真意，係以00號土地為租賃標
    的物，並未包含系爭房屋等語（見本院卷第11至13頁），則
    附表編號1之筆錄雖記載再審被告有將系爭房屋出租予郭勝
    雄等語，應係再審被告與郭勝雄原先簽訂租約時混淆了土地
    與房屋應分屬不同之不動產所致，彼等當事人真意就租約標
    的物為00號土地，既如前述，自不因上述筆錄之記載而應為
    不利於再審被告之認定。附表編號3、4部分為兩造於執行時
    洽談和解方案之內容與再審原告之陳述意見，核與原確定判
    決認定再審被告並未將系爭房屋無權出租予郭勝雄之事實並
    無直接關連。又檢察官不起訴處分所為事實之認定，於為獨
    立民事訴訟之裁判時本不受其拘束（最高法院41年台上字第
    1307號判例意旨參照）。附表編號5之系爭處分書所認定之
    事實，依上述說明，本無拘束原確定判決之效力。再參諸原
    確定判決之事實及理由欄記載：「七、本件事證已臻明確，
    兩造其餘之攻擊或防禦方法及所用之證據，經本院斟酌後，
    認為均不足以影響本判決之結果，爰不逐一論列，附此敘明
    」等語（見本院卷第15頁），故原確定判決於斟酌全案之證
    據資料後，已認定前揭證物不足以動搖判決基礎，參照前述
    說明，即與漏未斟酌有間。
　⒋再審原告又主張原確定判決漏未斟酌附表編號6至10所示之證
    物云云，然上開證物僅能證明再審被告曾於郭勝雄等2人遷
    出系爭房屋後於系爭土地搭設圍籬之事實，尚不足證明再審
    被告有何妨害再審原告拆除系爭房屋之舉，原確定判決既認
    再審被告設置圍籬係本於00號土地所有權人之地位行使所有
    權之行為，為社會一般交易行為或經濟活動，不具有不法性
    ，復於原確定判決之事實及理由欄記載其餘證據經斟酌後，
    認為均不足以影響本判決之結果，詳如前述，是原確定判決
    於斟酌全案之證據資料後，已認定前揭證物不足以動搖判決
    基礎，參照上開說明，自與漏未斟酌有間。
　⒌至再審原告主張原確定判決漏未斟酌附表編號11、12所示再
    審被告陳述及證人郭諺呈證述部分，查再審被告之陳述及證
    人郭諺呈之證述，顯非物證，參照前述說明，並不符合民事
    訴訟法第497條規定之情形，再審原告亦已表明此部分係主
    張其餘證物符合民事訴訟法第497條要件准予再審後，上述
    陳述部分可為有利於再審原告之證據，並作為請求權依據等
    語（見本院卷第79頁）。本件既不符合再審之要件，已如前
    述，無從准予再審，則附表編號11、12所示之資料，自無加
    以斟酌之必要。　　
五、綜上所述，再審原告主張原確定判決有民事訴訟法第496條
    第1項第1款、第497條規定適用法規顯有錯誤及重要證物漏
    未斟酌之情形，請求廢棄原確定判決後，併廢棄原審判決，
    改命再審被告應給付再審原告98萬3,319元本息，並無理由
    ，應予駁回。又本件再審之訴，既經本院認為無理由，前訴
    訟程序即無從再開或續行，兩造就前訴訟程序之攻擊或防禦
    方法及所用之證據，本院均無庸予以審酌，併予敘明。
六、據上論結，本件再審之訴為無理由，依民事訴訟法第78條，
    判決如主文。
中　　華　　民　　國　　111 　年　　1 　　月　　18　　日
                  民事第二十五庭
                      審判長法  官  謝碧莉
                            法  官  林晏如
                            法  官  林俊廷
正本係照原本作成。
不得上訴。
中　　華　　民　　國　　111 　年　　1 　　月　　18　　日
  　　　　　　　　　　　　　書記官　葉國乾